臺灣屏東地方法院民事判決
111年度原金字第1號
原      告  何國麟  


被      告  葉松樺  
            莊英鑫  

            潘瑞華  
上列當事人間請求侵權行為損害賠償事件，原告於刑事訴訟程序
（110年度原金訴第1號）附帶提起民事訴訟（110年度原附民字
第5號），經本院刑事庭裁定移送前來，本院於民國111年10月20
日言詞辯論終結，判決如下：
    主      文
被告應連帶給付原告新臺幣54萬9,048元，及自民國111年3月1日
起至清償日止，按週年利率百分之5計算之利息。
原告其餘之訴駁回。
本判決原告勝訴部分，於原告以新臺幣18萬3,100元供擔保後，
得假執行；但被告潘瑞華如以新臺幣54萬9,048元為原告預供擔
保，得免為假執行。
原告其餘假執行之聲請駁回。
    事實及理由
一、按訴狀送達後，原告不得將原訴變更或追加他訴，但擴張或
    減縮應受判決事項之聲明者，不在此限，民事訴訟法第255
    條第1項但書第3款定有明文。本件原告起訴時聲明：被告應
    連帶給付原告新臺幣（下同）110萬元，及自民國108年6月2
    1日起至清償日止依週年利率百分之5計算之利息。起訴狀繕
    本送達後，變更聲明為：被告應連帶給付原告60萬元，及自
    108年6月21日起至清償日止，按週年利率百分之5計算之利
    息，核屬減縮應受判決事項之聲明，揆諸前開規定，應予准
    許。次按當事人是否於言詞辯論期日到場，基於訴訟上處分
    權主義觀點，係屬當事人之權利，非謂不能放棄。是在監所
    之被告如已表明於言詞辯論期日不願到場，法院自應尊重其
    意思，不必提訊被告到場。本件被告莊英鑫現於法務部○○○○
    ○○○執行中，經囑託該監所首長送達本件開庭通知及查詢簡
    答表，其表明於言詞辯論期日不克到場，並同意法院以一造
    辯論判決方式終結訴訟，有本院送達證書及查詢簡答表附卷
    為憑（見本院卷第95至98頁、第105至110頁），依上開說明
    ，本院自毋庸提訊被告莊英鑫到場。被告莊英鑫、葉松樺均
    經合法通知，未於言詞辯論期日到場，核無民事訴訟法第38
    6條所列各款情形，爰依原告之聲請，由其一造辯論而為判
    決。
二、原告主張：被告葉松樺、莊英鑫、潘瑞華及訴外人陳品全(
    已於本院110年度原附民字第5號刑事附帶民事訴訟程序中與
    原告成立和解）共組詐欺集團之犯罪組織(下稱系爭詐欺集
    團)，由被告葉松樺負責指揮「收水」(亦即向車手收取所得
    者)之詐欺集團成員，由莊英鑫擔任「收水」工作，由被告
    潘瑞華及陳品全擔任「車手」(亦即向被害人取款者)。系爭
    詐欺集團其他成員，於108年6月21日10時30分及同日11時11
    分許致電伊，佯稱係臺灣臺北地方檢察署檢察官，並訛稱經
    8名法官開會表示須以「定存質借」110萬元交付保管云云，
    致伊陷於錯誤，而依指示質借110萬元；同一時期，陳品全
    則依系爭詐欺集團其他成員指示，前往屏東縣屏東市內某超
    商收取傳真資料，因而取得蓋有「臺灣臺北地方法院檢察署
    印」公印文及「檢察官王正皓」印文之偽造「台北地檢署監
    管科收據」公文書1紙，復依指示持前揭「台北地檢署監管
    科收據」到場向伊收款。繼於同日14時46分許，系爭詐欺集
    團其他成年成員再致電伊，仍佯稱為臺灣臺北地方檢察署檢
    察官，訛稱將派法院替代役到場向伊收取款項，並交付收據
    云云，致伊續陷錯誤，旋依系爭詐欺集團成員指示，前往屏
    東縣屏東市勝利東路與民強街交岔路口處等候，俟同日15時
    53分許，交付上開110萬元給佯為經臺灣臺北地方檢察署檢
    察官指派到場收款之替代役即陳品全，陳品全則將前開「台
    北地檢署監管科收據」公文書交付予伊。陳品全取得伊所交
    付之110萬元後，先與被告潘瑞華朋分，而未將之上繳，嗣
    遭追討後，陳品全與被告潘瑞華分別繳回7萬元、50萬元予
    被告莊英鑫，被告莊英鑫則將收回之57萬元全數轉交被告葉
    松樺。被告及陳品全與系爭詐騙集團成員共同對伊為詐欺行
    為，乃共同侵權行為人，致伊受有110萬元之財產損害，陳
    品全於刑事附帶民事程序中以53萬元與伊成立和解，並已全
    數給付，惟其中50萬元為本金，3萬元則屬利息；被告葉松
    樺於前開和解成立後，給付伊共6萬元，亦全屬利息，故伊
    對被告之債權尚有60萬元未受償，依民法第184條及第185條
    規定，伊得請求被告加計法定遲延利息連帶賠償伊60萬元等
    情。並聲明：㈠被告應連帶給付原告60萬元，及自108年6月2
    1日起至清償日止，按週年利率百分之5計算之利息。㈡原告
    願供擔保，請准宣告假執行。
三、被告潘瑞華則以：伊對本院110年度原金訴字第1號判決所認
    定之犯罪事實，不予爭執。伊雖自陳品全處取得60萬元，惟
    遭被告莊英鑫、葉松樺索討，已將該60萬元全數交付被告莊
    英鑫，最終伊並無保留任何金錢。其次，原告在刑事附帶民
    事案件程序中，與陳品全以53萬元成立和解，陳品全已如數
    給付，則原告得請求之損害賠償數額至多僅為57萬元，又原
    告於刑案審理中，從被告葉松樺處受償6萬元，上開57萬元
    自應再扣除6萬元。再者，原告所得請求之遲延利息，不應
    自108年6月21日起算，而應自本件判決確定之日起算，故原
    告請求伊等人自108年6月21日起加計法定遲延利息連帶賠償
    60萬元，於法無據等語，資為抗辯。並聲明：㈠原告之訴及
    假執行之聲請均駁回。㈡如受不利之判決，被告願供擔保請
    准宣告免為假執行。被告莊英鑫、葉松樺未於言詞辯論期日
    到場，亦未提出書狀作何聲明或陳述。
四、經查，被告葉松樺、莊英鑫、潘瑞華及陳品全共組系爭詐欺
    集團，由被告葉松樺負責指揮「收水」(亦即向車手收取所
    得者)之詐欺集團成員，由莊英鑫擔任「收水」工作，由被
    告潘瑞華及陳品全擔任「車手」(亦即向被害人取款者)。該
    詐欺集團成員於108年6月21日致電原告，佯稱係臺灣臺北地
    方檢察署檢察官，並要求以「定存質借」110萬元交付保管
    ，致原告因陷錯誤，在屏東縣屏東市勝利東路與民強街交岔
    路口處，交付110萬元予佯為法院替代役之陳品全。刑事部
    分，經本院刑事庭以110年度原金訴字第1號判決被告葉松樺
    犯指揮犯罪組織罪，處有期徒刑4年2月；被告莊英鑫、潘瑞
    華及陳品全均犯三人以上共同冒用政府機關及公務員名義詐
    欺取財罪，分別處有期徒刑2年、1年2月及1年2月等情，為
    原告及被告潘瑞華所不爭執，並有本院110年度原金訴字第1
    號刑事判決附卷可稽，復經本院調閱上開刑事案件偵、審卷
    宗查明屬實，堪信為實在。
五、本件之爭點為：㈠原告請求被告連帶負侵權行為損害賠償責
    任，是否於法有據？㈡倘然，原告所得請求之金額為若干？
    茲敘述如下：
　㈠原告請求被告連帶負侵權行為損害賠償責任，是否於法有據
    ：
　⒈按因故意或過失，不法侵害他人之權利者，負損害賠償責任
    。故意以背於善良風俗之方法，加損害於他人者亦同。違反
    保護他人之法律，致生損害於他人者，負賠償責任。但能證
    明其行為無過失者，不在此限。數人共同不法侵害他人之權
    利者，連帶負損害賠償責任。不能知其中孰為加害人者亦同
    。造意人及幫助人，視為共同行為人。民法第184條及第185
    條分別定有明文。又共同侵權行為之成立，以各加害行為有
    客觀的共同關連性，亦即各加害行為均為其所生損害之共同
    原因為已足，不以各行為人間有意思聯絡為必要，其行為係
    出於故意或過失，在所不問，雖僅其中一人為故意，他為過
    失，亦得成立，造意人或幫助人，亦視為共同行為人。
　⒉原告主張被告葉松樺、莊英鑫、潘瑞華及陳品全共組系爭詐
    欺集團，由被告葉松樺負責指揮「收水」之詐欺集團成員，
    由被告莊英鑫擔任「收水」工作，由被告潘瑞華及陳品全擔
    任「車手」。系爭詐欺集團成員於108年6月21日致電原告，
    佯稱係臺灣臺北地方檢察署檢察官，並要求以「定存質借」
    110萬元交付保管，致原告陷於錯誤，在屏東縣屏東市勝利
    東路與民強街交岔路口處，交付110萬元予佯為法院替代役
    之陳品全等事實，為被告潘瑞華所不爭執。又上開事實業經
    本院110年度原金訴字第1號刑事判決於犯罪事實欄敘述綦詳
    ，而被告莊英鑫、潘瑞華已收受原告提出刑事附帶民事賠償
    起訴狀繕本之送達，復經本院刑事庭對其等送達110年度原
    金訴字第1號刑事判決書，有本院達證書在卷可憑(見附民卷
    第27至31頁；刑事審判卷三第293至297頁)，且其等已於相
    當時期受合法通知，於言詞辯論期日不到場，亦未提出準備
    書狀爭執，揆諸民事訴訟法第280條第3項前段準用第1項規
    定，視同自認。從而，原告主張上揭事實，堪信為真實。
　⒊被告所參與之系爭詐欺集團，其內部主要可區分為車手、收
    水、電信詐騙成員等不同分工人員，則系爭詐欺集團係由所
    屬成員利用電話施行詐術以誘使被害人受騙，復由擔任車手
    之被告陳品全、潘瑞華向被害人收取金錢，再層轉被告莊英
    鑫、葉松樺及其他核心成員，製造金流斷點，以避免遭查獲
    。是被告與其他詐欺集團成員相互分工，並協力實施前揭詐
    欺取財行為，致原告受有財產上損害，自具有相當因果關係
    。是以，原告依侵權行為之法律關係，請求被告連帶負損害
    賠償責任，自屬有據。
　㈡原告所得請求之金額為若干：
　⒈按連帶債務人相互間，除法律另有規定或契約另有訂定外，
    應平均分擔義務；因連帶債務人中之一人為清償、代物清償
    、提存、抵銷或混同而債務消滅者，他債務人亦同免其責任
    ；債權人向連帶債務人中之一人免除債務，而無消滅全部債
    務之意思表示者，除該債務人應分擔之部分外，他債務人仍
    不免其責任，民法第280條前段、第274條、第276條分別定
    有明文。又債權人與連帶債務人中之一人成立和解，如無消
    滅其他債務人債務之意思，他債務人能否主張免責，應視該
    連帶債務人應允賠償金額而定。若該連帶債務人應允賠償金
    額超過其依法應分擔額者，他債務人之賠償金額不受影響；
    若低於其應分擔額者，就其差額部分，即因債權人對其應分
    擔部分之免除，而有民法第276條第1項規定之適用，並對他
    債務人發生絕對之效力。
　⒉查原告於110年10月6日與陳品全以53萬元成立和解，陳品全
    業已全數給付等情，為原告及被告潘瑞華所不爭執，並有本
    院刑事庭和解筆錄在卷可參(見附民卷第35、36頁)，堪認屬
    實。前開和解內容記載原告不再對陳品全請求賠償，即有免
    除陳品全債務之意，惟並無消滅被告債務之意思，而原告因
    被告及陳品全共同侵權行為所受之損害為110萬元，被告及
    陳品全每人若各負擔4分之1，各人依法應分擔額為27萬5,00
    0元。細繹前開和解筆錄內容，陳品全對原告清償之金額高
    於其分擔額，於超出27萬5,000元範圍，對被告不生免除之
    絕對效力，然就陳品全所清償之53萬元而言，揆諸民法第27
    4條規定，被告於53萬元範圍內同免其責任。又前開和解筆
    錄既已免除陳品全之債務，且未區分本金及利息，應認該53
    萬元係全數清償本金，原告自僅得請求被告就餘額57萬元(1
    10-53=57)為連帶賠償。原告主張：前開和解其中50萬元為
    本金，3萬元則屬利息，伊對被告之債權尚有60萬元未受償
    云云，尚非可採。
　⒊按給付無確定期限者，債務人於債權人得請求給付時，經其
    催告而未為給付，自受催告時起，負遲延責任。其經債權人
    起訴而送達訴狀，或依督促程序送達支付命令，或為其他相
    類之行為者，與催告有同一之效力；又遲延之債務，以支付
    金錢為標的者，債權人得請求依法定利率計算之遲延利息。
    但約定利率較高者，仍從其約定利率；應付利息之債務，其
    利率未經約定，亦無法律可據者，週年利率為百分之5，民
    法第229條第2項、第233條第1項及第203條分別定有明文。
    次按債權人對於連帶債務人中之一人有遲延時，為他債務人
    之利益，亦生效力，民法第278條定有明文。債權人對數名
    連帶債務人為請求時，其遲延利息之起算點，應以其請求到
    達最後一位債務人後始行起算其遲延時間。再按清償人所提
    出之給付，應先抵充費用，次充利息，次充原本，民法第32
    3條前段定有明文。
　⒋被告葉松樺於前開和解筆錄成立後，曾給付原告6萬元乙節，
    為原告及被告潘瑞華所不爭執。原告主張該6萬元為利息，
    無須自其所得請求之本金扣除，被告潘瑞華則主張原告所得
    請求之金額，應再扣除該6萬元云云。查被告因共同侵權行
    為，連帶對原告負有債務，該債務係因侵權行為而生，給付
    無確定期限，揆諸前開說明，應以原告請求到達最後一位債
    務人後，始行起算其遲延時間。本件原告起訴之刑事附帶民
    事賠償起訴狀繕本，分別於110年3月26日寄存被告潘瑞華、
    莊英鑫及陳品全住、居所所在之派出所(均於110年4月5日生
    效)、110年3月24日送達被告葉松樺，有本院送達證書在卷
    可憑(見附民卷第21至31頁)，則被告應自110年4月5日之翌
    日即同年月6日起，負遲延責任。原告主張：本件遲延責任
    應自侵權行為時即108年6月21日起算；被告潘瑞華則以：本
    件遲延責任應自民事判決確定之日起算云云，均難認有據，
    並無可採。又本院刑事庭110年度原金訴字第1號111年2月21
    日準備程序期日，原告陳稱：被告葉松樺說2月底之前要給6
    萬元，之後每個月底前都給10萬元，總共56萬元，被告葉松
    樺迄今還沒給；被告葉松樺陳稱：確實如原告所述，伊會按
    期給付等語；111年4月25日審理程序，原告陳稱：陳品全有
    給伊53萬元，其他伊只拿到6萬元，是被告葉松樺給的，3、
    4月的錢都沒給等語(見刑事審判卷二第204、205頁；同卷三
    第149、150頁)，堪認被告葉松樺於111年2月21日至同年月2
    8日間，已給付原告6萬元。依此，原告因本件共同侵權所受
    損害，自110年4月6日起至110年10月6日止所得請求之法定
    遲延利息為2萬7,726元(0000000×0.05×184/365=27726，不
    足1元部分四捨五入)，110年10月7日起至111年2月28日止所
    得請求之法定遲延利息為1萬1,322元(570000×0.05×145/365
    =11322，不足1元部分四捨五入)。被告葉松樺所為前開6萬
    元之給付，既未與原告約定全部抵充本金，自應依民法第32
    3條規定，先抵充利息，次充原本，抵充之結果，債權本金
    剩餘54萬9,048元(000000-00000+27726+11322=549048)未清
    償，而自110年4月6日起至111年2月28日以前之債權利息則
    均已清償，是本件原告所得請求被告連帶賠償之數額，即為
    本金54萬9,048元，及自111年3月1日起至清償日止，按週年
    利率百分之5計算之利息。原告及被告潘瑞華雖各自主張前
    開6萬元應悉數抵充利息或本金云云，均非可採。
六、綜上所述，本件原告依侵權行為法律關係，請求被告連帶給
    付其60萬元，及自108年6月21日起至清償日止，按週年利率
    百分之5計算之利息，於如主文第1項所示範圍內，為有理由
    ，應予准許。逾此範圍，非有理由，應予駁回。又原告及被
    告潘瑞華分別陳明願供擔保，請准宣告假執行或免為假執行
    ，經核於法均無不合，爰分別酌定相當之擔保金額，併准許
    之。至原告敗訴部分，其假執行之聲請已失所附麗，應駁回
    之。
七、本件係原告於刑事訴訟程序提起之附帶民事訴訟，經本院刑
    事庭裁定移送民事庭審理，依刑事訴訟法第504條第2項之規
    定，免納裁判費，且本院刑事庭移送後，於民事訴訟程序進
    行期間亦無支付任何訴訟費用，爰不為訴訟費用負擔之諭知
    ，併此說明。　　
八、據上論結，本件原告之訴為一部有理由，一部無理由，依民
    事訴訟法第385條第1項前段、第390條第2項、第392條第2項
    ，判決如主文。
中　　華　　民　　國　　111 　年　　11　　月　　10　　日
                  民事第二庭    法　官  薛全晉　
正本係照原本作成。
如對判決上訴，須於判決送達後20日內向本院提出上訴狀，其未
表明上訴理由者，應於提出上訴後20日內向本院補提理由書狀（
均須按他造當事人之人數附繕本）。
如委任律師提起上訴者，應一併繳納上訴審裁判費。
中　　華　　民　　國　111　　年　　11　　月　　11　　日
                                書記官  王鏡瑜